臺灣高等法院民事判決　　　　　　　　　　　　　　　九十三年度上字第六九七號
　　上　訴　人　乙○○
　　訴訟代理人　徐秀鳳律師
　　複代理人　　李岳洋律師
　　被上訴人　　甲○○（即謝大成之破產管理人）
　　訴訟代理人　蕭誌萍律師
當事人間遷讓房屋等事件，上訴人對於中華民國九十三年一月五日臺灣臺北地方法院
九十二年度訴字第一一六八號第一審判決提起上訴，本院於九十三年十二月十四日言
詞辯論終結，判決如下：
    主    文
原判決除確定部分外廢棄。
右廢棄部分，被上訴人在第一審之訴及假執行之聲請均駁回。
第一、二審訴訟費用除確定部分外由被上訴人負擔。
    事    實
甲、上訴人方面：
一、聲明：如主文所示。
二、陳述：除與原判決記載相同者，茲引用之外，補稱：
    按所有人對於無權占有或侵奪其所有物者，得請求返還之，民法第七百六十七條
    定有明文；又「請求返還所有權之訴，應以現在占有該物之人為被告，如非現在
    占有該物之人，縱令所有人之占有係因其人之行為而喪失，所有人亦僅於此項行
    為具備侵權行為之要件時，得向其人請求賠償損害，要不得本於物上請求權，對
    之請求返還所有物。」最高法院二十九年上字第一０六一號著有判例。查被上訴
    人於原審主張依前揭民法第七百六十七條規定訴請上訴人應遷讓返還系爭位於台
    北市○○路房屋及五年內相當於租金之不當得利，惟查，依民事訴訟法第二百七
    十七條之規定，被上訴人應證明上訴人有無權占有該房屋之事實，惟被上訴人僅
    以該屋內有上訴人之信件作為上訴人無權占有之證明，顯屬無據；矧且，上訴人
    乙○○未曾占有系爭房屋，由原法院委請當地管區員警前往系爭房屋查訪，查得
    上訴人並非系爭房屋之現在占有人卻遭判決應遷讓返還系爭房屋，並應連帶給付
    相當於租金之不當得利，足見原判決認事用法顯然錯誤。
乙、被上訴人方面：
一、聲明：上訴駁回。
二、陳述：除與原判決記載相同者，茲引用之外，補稱：
    系爭房屋經原法院前往履勘，發現該屋被第三人占有居住使用，除有謝大元、謝
    美琴
    妹、柯力仁、林正全等人之信件，依一般論理及經驗法則，該屋當亦為彼等占有
    使用中。故上訴人辯稱未占有云云，要不可採。
    理    由
一、被上訴人主張：
  (一)緣謝大成因不能清償債務，經其債權人漢盛開發實業股份有限公司聲請法院宣告
    破產，由台灣士林地方法院以八十九年度破字第一一號民事裁定宣告謝大成破產
    ，並選任被上訴人甲○○為破產管理人。
  (二)破產人所有台北市○○區○○段二小段五一九地號土地，建，面積一四四三平方
    公尺，持分一萬分之二百○六，及其上建物，建號五八五，門牌號碼台北市○○
    路○段一一八巷十二弄十八之二號房屋，建物面積一樓一○○‧五四平方公尺，
    平台一六‧○二平方公尺，合計一一六‧五六平方公尺，所有權全部，含共同使
    用部分建物六五二（以下簡稱為系爭房屋），經台灣台北地方法院民事執行處八
    十八年度執字第二四六八九號強制執行中，拍賣二次無人應買，宣告流標。經與
    破產監察人葉張基律師討論結果，本不動產因有第三人占有，且不動產景氣低速
    ，如予拍賣，勢必流標，徒勞無功，宜予謄空，經訂期前往履勘，發現該屋被第
    三人陳亮聖、吳學良、吳晶榮占有居住使用，除有謝大元、謝美琴
    陳亮聖、吳學良、黃清英、乙○○、張秀妹、柯力仁、林正全等人之信件，該屋
    當亦為彼等占有使用中。經洽請其自動遷出無果，為此訴請判令搬遷騰空及給付
    最近五年相當於租金之不當得利一百萬七千二百三十五元及按月給付一萬六千八
    百八十七元等語。
二、上訴人則以：伊並未占有使用系爭房屋，被上訴人訴請伊遷出返還房屋及給付相
    當於租金之不當得利，為無理由等語置辯。
三、本件被上訴人於原審訴請陳亮聖、吳學良、吳晶榮、黃清英、張秀妹、柯力仁、
    林正全、謝大元、謝美琴及上訴人等應遷離並返還系爭房屋及給付相當於租金之
    不當得利，原審為被上訴人全部勝訴之判決，一審被告除上訴人外，其餘均未聲
    明上訴，故本判決除上訴人外，其餘部分均告確定，併予敘明。
四、按當事人主張有利於己之事實者，就其事實有舉證之責任，民事訴訟法第二百七
    十七條第一項前段定有明文。本件被上訴人主張系爭房屋為破產人謝大成所有，
    固據提出土地登記簿謄本為證，惟其主張系爭房屋為上訴人共同占有使用之事實
    ，則為上訴人所否認，並以前詞置辯。則被上訴人對於上訴人確有占有使用系爭
    房屋之事實，自負有舉證之責任。經查：
  (一)系爭房屋僅由一審被告謝大元、謝美琴
    南路二段六十號十二樓，嗣於八十九年六月十四日始遷入另址台北市○○區○○
    路二段四二一巷二八號，此有謝大元、謝美琴及上訴人之
    （見原審卷第一八頁及本院卷第三三頁），並為被上訴人所不爭執，則依
    料記載，已難認上訴人有住於該屋之事實。
  (二)固然，
    場及命警局查報之結果，亦無法認定上訴人確有居住於該屋之事實，茲分述如下
    ：
    1.原法院於九十二年九月十二日履勘現場，據勘驗筆錄記載：「上午十時三十分
      按門鈴，無人應門，無法進入，由外往內看，大門內側院方有盆栽，內有鞋櫃
      擺設，有很多雙鞋子，並停放一輛機車，顯示該屋現有人居住使用。」（原審
      卷第一二０頁），是依法院勘驗結果，充其量僅能認定該屋有人居住使用，尚
      無法認定上訴人為占有人之一。
    2.原審法院復於九十二年九月十七日函命台北市政府警察局大安分局查報系爭房
      屋現由何人居住使用（原審卷第一二四頁），據大安分局函覆稱：「經本分局
      新生南路派出所派員查訪，本轄仁愛路三段一一八巷十二弄十八之二號，查遇
      陳亮聖稱現由其與吳學良、吳晶榮等三人在內居住使用，又稱該屋係吳學良向
      其友人謝大元借住。」（參原審卷第一二七頁）。是依分局查報結果，亦無法
      證明上訴人有占有之事實。
    3.雖台灣士林地方法院於受理謝大成破產事件時，曾於九十一年十一月十三日下
      午五時履勘現場，據履勘筆錄記載：「於九十一年十一月十七日下午五時按鈴
      ，無人在家，會同警員鄭先生及鎖匠於五時十分進入該房屋。觀察現場應有人
      、黃清英、乙○○、張秀妹、柯力仁、林正全。」（原審卷第一九頁），然上
      訴人名義之信件寄至該址之原因甚多，尚無法憑以認定上訴人確有居住使用該
      屋之事實。
五、綜上所述，被上訴人主張系爭房屋為上訴人共同占有使用等情為不可採，上訴人
    辯稱其未占有該屋之事實為可採信。從而被上訴人依民法第七百六十七條規定，
    請求上訴人應將系爭房屋遷讓返還，及依不當得利法律關係，請求上訴人應給付
    最近五年相當於租金之不當得利計一百萬七千二百三十五元，並自起訴狀繕本送
    達上訴人之翌日即九十二年十一月八日起至遷讓之日止，按月給付被上訴人一萬
    六千八百八十七元，即屬無據，應不予准許。原審為上訴人敗訴之判決，並為假
    執行之宣告，自有未洽。上訴意旨指摘原判決不當，求予廢棄改判，為有理由。
    自應由本院予以廢棄改判，如主文第二項所示。
六、據上論結，本件上訴為有理由，依民事訴訟法第四百五十條、第七十八條，判決
    如主文。
中　　　華　　　民　　　國　　九十三　　年　　十二　　月　　二十八　　  日
                              民事第一庭
                                  審判長法  官  尤  豐  彥
                                        法  官  湯  美  玉
                                        法  官  陳  金  圍
右正本係照原本作成。
如不服本判決，應於收受送達後二十日內向本院提出上訴書狀，其未表明上訴理由者
，應於提出上訴後二十日內向本院補提理由書狀（均須按他造當事人之人數附繕本）
上訴時應提出委任律師或具有律師資格之人之委任狀；委任有律師資格者，另應附具
律師及格證書及釋明委任人與受任人有民事訴訟法第四百六十六條之一第一項但書或
第二項（詳附註）所定關係之釋明文書影本。
中　　　華　　　民　　　國　　九十三　　年　　十二　　月　　二十九　　  日
                                        書記官  章  大  富
附註：
民事訴訟法第四百六十六條之一（第一項、第二項）：
對於第二審判決上訴，上訴人應委任律師為訴訟代理人。但上訴人或其法定代理人具
有律師資格者，不在此限。
上訴人之配偶、三親等內之血親、二親等內之姻親，或上訴人為法人、中央或地方機
關時，其所屬專任人員具有律師資格並經法院認為適當者，亦得為第三審訴訟代理人
。
